【裁判字號】    98,消債抗,281
【裁判日期】    981207
【裁判案由】    更生事件
【裁判全文】
臺灣臺北地方法院民事裁定           98年度消債抗字第281號
抗  告  人  甲○○
代  理  人  陳香如律師
上列抗告人因消費者債務清理事件聲請更生，對於中華民國98年
11月11日本院98年度消債更字第408 號裁定提起抗告，本院裁定
如下：
    主  文
抗告駁回。
抗告程序費用新臺幣壹仟元由抗告人負擔。
    理  由
一、本件抗告意旨略以：其將多數薪資所得用於返還對債權銀行
    之欠款，已返還之金額達新臺幣（下同）1,323,083 元，再
    抗告人與債權銀行達成協商還款時豈能料及自身會於日後發
    生工作上之意外而無法繼續兼職工地之粗工工作，而其每月
    負擔父親之扶養費用確為4,000 元，扣除每月接送父親交通
    費外，餘下之費用用於幫忙採購父親生活用品，再其為年邁
    母親背負債務部分，已於前次向本院申報合會欠款，並亦加
    以說明，何以逕以民事訴訟法第238 條之規定駁回其聲請。
    而鈞院來電詢問之項目係抗告人薪資收入證明單中之主管津
    貼、專業津貼並未詢問代收款是何性質，怎可逕自視為薪資
    性質之一部分？抗告人實已有不可歸責於己之事由而無力償
    債云云。並聲明：原裁定廢棄，准予開始更生。
二、按債務人與金融機構協商成立者，不得聲請更生或清算，但
    因不可歸責於己之事由，致履行顯有重大困難者，不在此限
    ；本條例施行前，債務人依金融主管機關協調成立之中華民
    國銀行公會會員，辦理消費金融案件無擔保債務協商機制與
    金融機構成立之協商，準用前項之規定，消費者債務清理條
    例第151條第5項、第6 項分別定有明文。又聲請更生或清算
    不合程式或不備其他要件者，法院應以裁定駁回之。但其情
    形可以補正者，法院應定期間先命補正，復為同條例第8 條
    所明定。另債務人不能清償債務或有不能清償之虞者，得依
    本條例所定更生或清算程序，清理其債務，同條例第3 條亦
    定有明文。是債務清償方案成立後，固由債務人按其條件履
    行，惟需於其後發生情事變更，在清償期間收入或收益不如
    預期，致該方案履行困難甚或履行不能，因不可歸責於己，
    始能依本條例第151條第5項但書之規定聲請更生或清算。此
    項規定旨在避免債務人任意毀棄已成立之協商，濫用更生或
    清算之裁判上債務清理程序，蓋該債務清償方案係經債務人
    行使程序選擇權而與債權人締結之債務清理契約，其即應受
    該契約之拘束，且本條例更生之規範目的，係在維持債務人
    基本生活之情況下，於債務人之能力範圍內盡力清償債務，
    非謂債務人得任意利用債務清理程序減輕債務，因此，為避
    免債務人針對已成立之協商方案任意毀諾，濫用更生或清算
    之債務清理程序，須債務人於協商成立後因不可歸責於己之
    事由，致其無法履行原定清償方案，始例外得依本條例聲請
    更生或清算。
三、經查：
  (一)抗告人於民國95年5月3日依中華民國銀行公會會員辦理消費
    金融案件無擔保債務協商機制，與各債權銀行成立協商，約
    定自95年6月起，分120期，利率0%，且每月10日以23,929元
    依各債權銀行債權金額比例清償債務。惟抗告人於原審主張
    其除積欠金融機構外，復需每月分期償還民間債權人互助會
    會首共1,050,000 元，從而協商方案實超出其所能負擔之範
    圍，且其於96年間至工地兼差勉強彌補缺口，嗣因96年11月
    初於工地摔倒受傷至腰椎無法久立，至無法再至工地兼差以
    增添收入，至其於96年11月後無力清償而毀諾，實有不可歸
    責於抗告人而至履行顯有重大困難之事由云云。惟抗告人於
    原審主張，積欠之民間債務互助會款項，因當時其母親遭人
    倒會（88年間）在繳不出會錢不得已之情形下，以其名義參
    加互助會所產生之債務，則抗告人係於95年5月3日與債權銀
    行成立協商，則抗告人於簽立協議書時，即已知悉其所積欠
    之合會債務、父親之醫療費用支出（抗告人主張其父親於91
    年中風），則抗告人對於當時之經濟狀況、家庭收支及還款
    能力應知之綦詳，理應於協商時評估可否履行協商條件，抗
    告人當時盱衡協商時之經濟狀況，猶願意簽署協商協議書，
    同意債權銀行之無擔保債務還款計畫，則自應考量籌措資金
    來源之規劃，縱如債務人主張其復需每月償還民間債權人互
    助會款項、父親之醫療費用，亦屬抗告人於協商時可得預見
    ，核與「不可歸責於己之事由致履行顯有重大困難」之要件
    不符。
  (二)再抗告人主張，其因96年11月初於工地摔倒受傷後即無法再
    至工地兼差增添收入，至無力清償云云，惟抗告人於98年10
    月15日聲請更生時主張：自協商成功迄今，已返還45期合計
    共1,076,805 元，再於98年11月18日抗告時主張：其自96年
    11月起毀諾未再還款，…將多數薪資所得用於返還對債權銀
    行之欠款，已返還之金額達1,323,083 元。則抗告人主張其
    已償還45期之金額共計1,076,805 元，而自抗告人協商成立
    還款日即95年6月起至96年11月毀諾日止，共計僅為17期406
    ,793 元（17*23929/月），然抗告人尚可償還至45期即於96
    年11月摔倒受傷無法再兼差後，仍有依約還款達至1,076,80
    5 元，則抗告人是否如其所述，於96年11月後即無力償還款
    ，即有疑義。又抗告人於98年10月15日更生聲請狀主張，自
    協商成功迄今，已清償之金額達1,076,805 元，嗣再於98年
    11月18日抗告時主張，其抱持著無論如何亦須還清債務之想
    法，將「多數薪資所得」用於返還對債權銀行之欠款，已返
    還金額達1,323,083 元。是依抗告人所陳，其於98年10月15
    日至98年11月18日間即亦再返還246,278元（1,323,083-1,0
    76,805），則其於約1 個月之時間內，即得以其「多數薪資
    所得」償還246,278 元，是否確無資力履行債務協商方案，
    有不能清償債務之虞，亦有疑義。
  (三)再依臺灣地區與大陸地區人民關係條例第17 條、第17條之1
    之規定，大陸地區人民為臺灣地區人民配偶，得依法令申請
    進入臺灣地區團聚，經許可入境後，得申請在臺灣地區依親
    居留。經許可在臺灣地區依親居留或長期居留者，居留期間
    得在臺灣地區工作。而抗告人之配偶現為成年人，並於93年
    11月22日與抗告人結婚，如符合前揭規定，即可合法取得在
    臺居留之權利，並得在臺灣工作，則抗告人所稱其配偶為大
    陸人士，目前依法仍不得工作，而須受其扶養等情，即不無
    疑問，併予敘明。
四、綜上所述，抗告人於協商成立後，難認有何不可歸責於己之
    事由，致履行顯有重大困難之情事，且依抗告人所述之還款
    情狀，亦非不能清償債務或有不能清償之虞，則其更生之聲
    請應屬聲請更生之要件不備，且又無從補正，依首揭條文之
    意旨，本件抗告人更生之聲請尚難准許。從而，原審裁定駁
    回抗告人更生之聲請，尚無違誤，抗告意旨指摘原裁定不當
    ，求予廢棄另為裁定，為無理由，應予駁回。
五、據上論結，本件抗告為無理由，依消費者債務清理條例第15
    條、民事訴訟法第495條之1第1 項、第449條第1項、第95條
    、第78條，裁定如主文。
中    華    民    國    98    年    12    月    7     日
              民事第四庭    審判長法  官  周祖民
                                  法  官  林怡伸
                                  法  官  余明賢
上為正本係照原本作成
本裁定不得抗告
中    華    民    國    98    年    12    月    7     日
                              書  記  官  楊勝欽

司法院資訊處製作；財團法人民間司法改革基金會備份。
